【裁判字號】    98,抗更(一),570
【裁判日期】    981027
【裁判案由】    聲明異議
【裁判全文】
臺灣高等法院臺中分院民事裁定  98年度抗更(一)字第570號
抗  告  人  甲○○
上列抗告人與相對人乙○○等間因強制執行聲明異議事件，對於
中華民國98年4月28日台灣彰化地方法院98年度聲字第235號裁定
提起抗告，裁定後經最高法院發回，本院裁定如下：
      主  文
原裁定廢棄，應由台灣彰化地方法院更為裁定。
      理  由
一、本件異議及抗告意旨略以：查抗告人持原法院96年度票字
    第999號96年度票字第1032號96年度票字第1079號等本
    票確定裁定書（總計十五張，面額計新台幣《下同》10,398
    ,800元，下均簡稱系爭本票），聲請對債務人張王學英之繼
    承人即相對人之財產強制執行（即原審98年度司執字第5915
    號）。又前因系爭本票不慎遺失，經抗告人尋找不獲，乃依
    法聲請法院公示催告及除權判決確定在案（原審98年度除更
    字第1號），嗣經抗告人持系爭本票書聲請原法院執行處強
    制執行，竟遭原法院裁定駁回，其理由以抗告人無法提出票
    據即不得聲請執行，縱經除權判決確定，因抗告人並無持有
    票據，仍不得聲請執行云云，然抗告人認系爭本票裁定確定
    後，非自主意思遺失而喪失票據之占有，並取得法院除權判
    決者，得依民事訴訟法第565條第1項規定，以除權判決，代
    替本票正本之持有，而聲請法院強制執行，為此提起抗告，
    請求廢棄原裁定等詞。
二、相對人則以：查抗告人未持有系爭本票，縱然取得除權判決
    ，亦不得對相對人行使票據之權利，且相對人為繼承人，對
    被繼承人張王學英是否確有欠票款之實體法上之權利仍有爭
    執，即不應准許抗告人行使權利，且本件抗告人前已聲請執
    行一次，而為原法院97年度執字第8707號及鈞院即臺灣高等
    法院臺中分院97年度抗字第287號裁定駁回其執行確定，為
    此請求駁回其抗告等語置辯。
三、按本票為完全而絕對之有價證券，具無因性、提示性及繳回
    性，該權利之行使與本票之占有，有不可分離之關係，其執
    票人於依票據法第123條之規定，向發票人行使追索權，向
    法院聲請裁定准予強制執行時，固須提出本票原本用以證明
    其為真正執票人，其依准許強制執行之裁定，聲請強制執行
    時，亦須依強制執行法第6條第1項第6款之規定，提出本票
    原本，作為強制執行名義之證明文件，始得謂合法。惟本票
    亦屬於得依背書轉讓之證券，執票人如遺失，亦得依公示催
    告程序，聲請法院裁定准許為公示催告，催告執有本票之人
    於法院所定之期間內為申報權利，以便法院就何人為合法之
    執票人之爭執為裁判。如公示催告所定期間內無人申報權利
    時，公示催告之聲請人即得聲請法院為除權判決，民事訴訟
    法第551條第1項復規定，對於除權判決，不得上訴，僅得在
    法定條件下提起撤銷除權判決之訴。又依民事訴訟法第565
    條第1項之規定，有除權判決後，聲請人對於依證券負義務
    之人，得主張證券上之權利，是宣告證券無效之除權判決，
    可使聲請人取得持有證券人之同一地位，並有足代聲請人持
    有證券之效力，該聲請人即與持有證券相同，於此情形，該
    聲請人自得以除權判決據以聲請強制執行，以替代該本票。
    本件抗告人於原法院聲請強制執行時，主張其持有台灣彰化
    地方法院96年度票字第999號、96年度票字第1032號、96年
    度票字第1079號民事裁定及其確定證明書正本為執行名義，
    並主張其上開執行名義所載之本票原本，於原法院裁定准許
    強制執行後遺失，嗣經抗告人依公示催告程序及除權判決，
    而宣告上開執行名義所列本票（證券）無效，提出台灣彰化
    地方法院98年度除更字第1號除權判決為證。（詳見台灣彰
    化地方法院98年度司執字第5915號清償票款執行卷證1至證
    3）。依上所述，本件抗告人於聲請本件執行時，既已提出
    系爭本票裁定書及系爭除權判決為證，抗告人於有該除權判
    決後，即與持有系爭本票相同之地位，其聲請強制執行依該
    法第6條第1項第6款所應提出之證明文件即已具備，原法院
    以抗告人未能提出本票原本，即為裁定駁回強制執行之聲請
    ，自有未洽。
四、又相對人復以：(1)執票人向發票人行使追索權時，得聲請法
    院裁定後強制執行，為票據法第123條所明定，故聲請法院
    裁定本票強制執行，僅得對發票人為之，對發票人以外之人
    即不得依該條規定對之聲請准予強制執行。本件相對人均非
    發票人，而僅係發票人之繼承人，自不得以之對相對人強制
    執行。(2)依票據法第123條之規定，聲請法院裁定准予強制
    執行，屬非訟事件程序，並無確定實體法律關係之效力，抗
    告人既已遺失本票，縱該本票已為法院裁定為許可強制執行
    ，仍無從行使票據權利云云。惟查，本件相對人等均為抗告
    人據以聲請強制執行之執行名義所載債務人張王學英之繼承
    人，為相對人等所不爭執，並有戶籍謄本為證。而依民法第
    1148條第1項之規定，繼承人自繼承開始時，除繼承法另有
    規定外，承受被繼承人財產上之一切權利、義務。因此，抗
    告人以其債務人張王學英已死亡，而對其繼承人即相對人等
    聲請強制執行，依法並無不當。如相對人等有拋棄繼承、限
    定繼承或依修正後之民法繼承編之規定，有不須負繼承責任
    ，或免責之事由，或有不應對繼承人之自有財產執行之事由
    ，而侵害繼承人權利之情事時，相對人等非不得依強制執行
    程序或方法不當或侵害第三人權利等事由，聲明或聲請異議
    ，或提起第三人異議之訴，以維護其權利，其逕行主張抗告
    人不得對之強制執行，自非有理由。次查依票據法第123條
    之規定，聲請法院裁定准許對本票發票人強制執行，固屬非
    訟事件程序，無確定實體法律關係之效力。惟查抗告人係以
    票據發票人張王學英為相對人，聲請法院裁定准予強制執行
    確定，經法院發給確定證明書，即已確定張王學英須負清償
    各該執行名義所載債務之義務，相對人繼承張王學英之財產
    上權利義務，於張王學英死亡時（97年2月5日）即已發生【
    執行名義之本票裁定，分別於96年9月11日（96年度票字第
    1032號）、96年8月27日（96年度票字第999號）及96年9月
    10日（96年度票字第1079號）送達於張王學英，均未抗告而
    確定，由原法院分別發給確定證明書在案】。而抗告人直至
    98年欲聲請強制執行時，始發現本票原本遺失，乃聲請依公
    示催告之程序為公示催告期滿後，聲請法院為除權判決，則
    抗告人取得與執票人之同一地位，足代為執有證券之效力，
    即與執有證券相同，而相對人繼承張王學英之財產上權利義
    務之效力亦已確定無疑，則抗告人之聲請強制執行，自有法
    律上之依據。至於相對人提出之最高法院不同見解之裁判，
    或法律座談會之決議、司法院之函釋，既非判例，或大法官
    會議之解釋，本院不受其拘束。且依民事訴訟法第478條第4
    項之規定，本件最高法院發回理由之法律上判斷，自得為本
    院裁定之基礎，並此敘明。
五、綜上所述，本件抗告為有理由，應廢棄原裁定，因本件所涉
    為是否進行執行程序之問題，故應發回原法院另為適法之處
    理。
六、應依民事訴訟法第492條裁定如主文。
中    華    民    國    98    年    10    月    27    日
                民事第三庭    審判長法  官  陳照德
                                    法  官  朱  樑
                                    法  官  李平勳
以上正本係照原本作成。
再為抗告應以適用法規顯有錯誤為理由。
如提起再抗告者應於裁定送達後10日內向本院提出抗告理由狀（
須按照他造人數附具繕本）並繳納抗告裁判費新臺幣1,000元，
同時委任律師或具有律師資格之關係人為代理人。
                                    書記官  茆亞民
中    華    民    國    98    年    10    月    27    日
                                                      Ｓ


司法院資訊處製作；財團法人民間司法改革基金會備份。
